臺北高等行政法院判決
　　　　　　　　　　　　　　　　 95年度訴更一字第00045號
　　　　　　　　　　　　　　　.
原　　　告　甲○○
　　　　　　乙○○
　　　　　　丙○○
共　　　同
訴訟代理人　楊矗烽 會計師
被　　　告　財政部臺灣省北區國稅局
代　表　人　凌忠嫄（局長）住同上
訴訟代理人　庚○○
上列當事人間因遺產稅事件，原告不服財政部中華民國91年10月
19日台財訴字第0911356264號訴願決定，提起行政訴訟。經本院
93年3 月10日91年度訴字第5248號判決部份駁回。原告不服，提
起上訴，經最高行政法院於95年3月30日以95年度判字第00448號
判決，將原判決部份廢棄，發回本院審理。本院更為判決如下：
　　主  文
訴願決定、原處分〈含復查決定〉除確定部份（即經本院前審判
決准予從遺產扣除未償債務新台幣二千零三十六萬七千九百四十
六元）外，其餘否准扣除未償債務新台幣四百六十三萬二千零五
十四元部份，均撤銷。
第一審（除確定部份外）及發回前上訴審訴訟費用，均由被告負
擔。
  　事  實
一、事實概要：
    緣原告甲○○之夫蔡文秀於民國（下同）81年5 月20日死亡
    ，繼承人等於核准展延期限內之82年2 月19日辦理遺產稅申
    報，經被告機關剔除所申報之死亡前未償債務計新臺幣（下
    同）30,400,000元，另以繼承人等漏報被繼承人所遺富裕建
    設股份有限公司之投資及板橋市農會存款計 997,120元，乃
    核定遺產總額68,752,802元，遺產淨額33,523,099元，應納
    稅額9,988,012元及短漏報遺產稅額378,905元，並依短漏報
    遺產稅額加處1倍之罰鍰計378,900元（計至百元止）。原告
    不服，主張未准從遺產扣除之未償債務中有25,000,000元抵
    押債務（即坐落台北縣樹林鎮○○段彭厝小段181 地號等12
    筆土地抵押權債務），另請求依民法第1030條之1 規定減除
    夫妻剩餘財產差額分配請求權之半數云云，申經復查結果，
    獲准追加扣除夫妻剩餘財產分配請求權之半數金額10,637,9
    09元，即變更核定遺產淨額為26,295,265元，未償債務部分
    則因事證不足，仍未准從遺產扣除。原告不服，提起訴願，
    亦遭決定駁回，原告就蔡文秀死亡前未償債務25,000,000元
    遭剔除部分仍不服，向本院提起本件行政訴訟。經本院93年
    3 月10日91年度訴字第5248號判決：訴願決定及原處分關於
    剔除蔡文秀遺產未償債務金額超過4,632,054 元部分均撤銷
    ，原告其餘之訴駁回。原告不服，提起上訴，經最高行政法
    院於95年3 月30日以95年度判字第00448 號判決，將原判決
    關於剔除〈即維持否准從遺產扣除〉未償債務金額4,632,05
    4 部份廢棄，發回本院審理。
二、兩造聲明：
　　(一)原告聲明求為判決：1.訴願決定、原處分除確定部份外，
                          其餘剔除未償債務新台幣4,632,05
                          4元部份均撤銷。
                        2.訴訟費用由被告負擔。
　　(二)被告聲明求為判決：1.駁回原告之訴。
                        2.訴訟費用由原告負擔。
三、兩造之爭點：
　　(一)原告主張之理由：
      1.補呈戊○○與原地主不動產買賣契約書付款明細表，原
        告前於原審補充理由狀附件2 提示，該付款明細表係就
        不動產買賣契約書所載付款明細彙總列示，與被告機關
        調閱銀行付款紀錄之期間及金額相符，被告機關查證資
        料可由訴願決定書第9 頁及第10頁可稽，原審以「依約
        定書第2 條『自本約定成立之日起需再付款項，包括未
        付土地款、律師費、代書費、仲介費或佃農和解中增加
        之費用均由約定人付，與台端無關』，足認自79年3 月
        17日約定書成立之後，未付之土地款應由蔡文秀負責支
        付，與丁○○○無關，依戊○○與黃則彬之買賣契約付
        款明細記載，在79年3月17日至蔡文秀死亡前計支付46,
        220,539元（79年8月3日至79年10月1日25,865,600元、
        79年12月7日3,354,939元、80年9 月24日17,000,000元
        ），蔡文秀應分擔1/10金額為 4,632,054元（正確1/10
        金額應為 4,622,054元），原告既未能提出丁○○○代
        蔡文秀支付該款之證據，依法自應認定該款係由蔡文秀
        付清，原告主張此部分亦為蔡文秀死亡時之未償債務，
        要無可採。」惟據被告機關查證資料，參訴願決定書第
        10頁：「自78年3月22日至83年7月12日共計支付73,057
        ,619元，其付款人除許炳崑君、李子美君、汪泰平君等
        人外，另有蔡友土君、己○○君、王葉寶銀君、許添錡
        君、戊○○君等人，……此亦另有台北縣泰山鄉農會87
        年9月8日泰農信字第454號函……」及訴願決定書第13
        頁：「查本件土地交易流程，除77年4、5月間12筆土地
        交易有收付款事實外，餘丁○○○君與戊○○君間以及
        丁○○○君與被繼承人間之交易全無資金流程，而依獲
        案資料分析，應為蔡友土君出資，於交易完成前以配偶
        丁○○○君名義為抵押權人，……」故可證被繼承人死
        亡前並未付任何價金，自79年3 月17日至被繼承人死亡
        前系爭土地應支付之款項，係由丁○○○之配偶蔡友土
        支付，原審以原告未能提示丁○○○代蔡文秀支付之證
        據，即認定係由蔡文秀付清，認事用法顯然違誤。
      2.被告原審答辯狀第3 頁亦證稱：「依原處分及訴願決定
        書查係由許炳崑、李子美、汪泰平、黃陳嬌、蔡友土、
        己○○、王葉寶銀、許添錡、戊○○（黃陳嬌之夫）等
        9人集資，由戊○○1人代表於77年4、5月間向原所有權
        人黃石富君之繼承人黃則彬君及黃梅君等分2 次簽約購
        買，自78年3月22日至83年7月12日經核算共計支付109,
        586,428元及73,057,619元。另於78年3月10日以地主黃
        則彬君等二人為債務人，丁○○○（出資人蔡友土之妻
        ）、黃昭胤（黃陳嬌、戊○○之子）及其他涉外人等計
        10人為抵押權人名義擔保債權持分各10分之1 ，抵押權
        設定總額為本金最高2億5千萬元，辦妥抵押權設定登記
        。原審答辯狀第4 頁亦就所查證出資人、抵押權人及所
        有權人之過程，列示系統表以明前後關係，此足堪證明
        被繼承人蔡文秀承受丁○○○土地，並未於79年3 月17
        日至81年5月20日間支付該土地款項。
      3.如戊○○與原地主不動產買賣契約書付款明細表所示，
        79年3月17日以後戊○○等所支付土地款項計有4筆，分
        別為79年8月3日至79年10月1日25,865,600元、79年12
        月7日3,354,939元、80年9月24日17,000,000元及83 年
        7月12日26,437,080元，最高行政法院以上開前2筆之付
        款於戊○○與出賣人黃則彬等所訂立之不動產買賣契約
        書上僅記載收取之日期及金額，固無從認定實際支付人
        為何，惟第3 筆80年9月24日收到1,700萬元部分，則有
        記載開立泰山農會……等之支票，而據被告查明上開支
        票帳戶分屬訴外人李子美……等人所有，蔡文秀並無付
        款之事實，有各該農會、銀行等之覆函附原處分卷可稽
        ，原判決認蔡文秀已付清該次款項1/10，與買賣契約書
        之記載顯不相符。又原審認為前3筆（79年3月17日訂立
        約定書後迄至81年5 月20日被繼承人死亡止）為蔡文秀
        付清款項1/10，惟第4筆於83年7月12日（被繼承人死亡
        後）支付，經查證付款人仍為許炳崑、李子美……等人
        ，如79年3月17日以後應由蔡文秀負擔1/10，則第4筆何
        以繼承人未負擔1/10？原審認事用法豈不矛盾。
      4.又查本案買賣土地未償債務25,000,000元，原告因遺產
        稅未繳清無法辦理繼承，遲至88年1 月14日被告機關作
        成復查決定，於同年4 月繳清稅款辦理繼承後，陸續於
        88年4月至89年7月累積支付予債權人新台幣17,500,000
        元，餘7,500,000元，原告與債權人於89 年7月9日取得
        協議，俟土地完成分割可單獨使用時再付清尾款，此協
        議經債權人親自簽名及用印，足證被繼承人死亡時未償
        債務為25,000,000元，由於截至目前該土地仍未完成分
        割，而無法單獨使用，故尾款仍未支付。又據證人丁○
        ○○具文向鈞院所證，亦與前述相符。
      5.依約定書第3 條所載「設定之抵押2千5百萬元，於本宗
        土地訴訟畢，土地點交清楚時，無息由立約定書人（蔡
        文秀）交清」，其意即買賣價金為2千5百萬元，且價金
        係於本宗土地訴訟畢，土地點交清楚時支付，故土地訴
        訟未結，土地未點交前，立約定書人依約斷無支付價金
        之理。將該條約定連結至第2 條所載「自本約定成立之
        日起需再付款項，包括未付土地款、律師費、代書費、
        仲介費或佃農和解中增加之費用，均由約定人付，與台
        端無關。」即可理解出第2條所述需再付款項，與第3條
        買賣價金2千5百萬元無關。除非一種情形下，即本約定
        成立之日起（79年3月17日）至蔡文秀死亡（81年5月20
        日）間，約定書第3 條所指本宗土地訴訟畢，土地點交
        清楚之條件成就，方有可能發生蔡文秀生前有支付土地
        價金之情事。經查本宗土地之佃農訴訟於81年12月23日
        經最高法院81年度台抗字第 523號民事裁定強制執行耕
        地返還，並經台灣板橋地方法院82年12月強制執行完成
        ，如台灣板橋地方法院民事執行處執行命令及通知可證
        ，另本宗土地東豐段 462地號（重測前為彭福段彭厝小
        段241-3地號）之拆屋交地訴訟，於83年2月14日經台灣
        板橋地方法院82年度訴字第1212號民事判決確定，佃農
        訴訟之裁定、強制執行及拆屋還地之判決，其時點均在
        蔡文秀死亡之後，益加證明被繼承人死亡時，買賣價金
        尚未支付。
      6.約定書第2 條：「自本約定成立之日起需再付款項，包
        括未付土地款、律師費、代書費、仲介費或佃農和解中
        增加之費用均由約定人付，……」，所指未付土地款，
        係本宗土地買賣價金2千5百萬元內或買賣價金2千5百萬
        元外本宗土地之未付土地款，抑或本宗土地以外土地之
        未付土地款，據約定書立會人己○○君於原審證稱，由
        於該宗土地尚有通行出路問題，所指未付土地款，係指
        解決通路取得本宗土地以外土地之未付土地款而言。
      7.綜上所述，請判決如訴之聲明。
　　(二)被告主張之理由：
      1.按「當事人主張有利於己之事實，就其事實有舉證之責
        任」民事訴訟法第277 條定有明文可資參照。系爭座落
        台北縣樹林鎮○○段彭厝小段一一二地號等十二筆土地
        ，查確係由戊○○、黃陳嬌（夫妻）及蔡友土及其他涉
        外人等九人集資，由戊○○一人代表於77年4 、5 月間
        向原所有權人黃石富之繼承人黃則彬及黃梅君等分二次
        簽約購買付款。查丁○○○（蔡有土之妻）無支付任何
        價款，而所稱戊○○於78年2月25日將其所買土地所有
        權1/10轉讓與丁○○○所有，亦未見丁○○○有支付款
        項之事實，蔡有土又未將土地持分所有權申報贈與丁○
        ○○，是依行為時民法第1017條規定，丁○○○應無承
        受取得系爭土地1/10權利。又丁○○○與蔡文秀79年3
        月17日約定書查無訂約人丁○○○簽字，顯蔡文秀與丁
        ○○○間土地交易約定書，應非事實，不足採信。
      2.依被繼承人79年3 月17日所簽立之約定書第2 條所載「
        自本約定成立之日起需再付款項，包括未付土地款、律
        師費、代書費、仲介費或佃農和解中增加之費用均由約
        定人付，與台端無關。」，該約定書既載明自79年3 月
        17日之後，尚未付清之土地買賣價款應由被繼承人支付
        ，與丁○○○君無關，實無後續尚未支付之價款還由丁
        ○○○君支付之理由，且原告未能提示丁○○○君代被
        繼承人支付該買賣價款之證據，依法自應認定該土地價
        款係由被繼承人付清，既係於被繼承人死亡前即已付清
        ，更無可能該約定書成立後所支付之土地買賣價款係包
        含於25,000,000元之內，原告主張此部分為被繼承人死
        亡時之未償債務，顯無理由。
　理  由
一、本件被告代表人原為許虞哲，訴訟中變更為凌忠嫄，業據被
    告新任代表人提出承受訴訟狀聲明承受訴訟，核無不合，應
    予准許。
二、按「左列各項，應自遺產總額中扣除，免徵遺產稅……8 、
    被繼承人死亡前，未償之債務，且有確實證明者。」為行為
    時遺產及贈與稅法第17條第1 項第8 款所明定。
三、本件原告甲○○之夫蔡文秀於81年5 月20日死亡，繼承人等
    於核准展延期限內之82年2 月19日辦理遺產稅申報，經被告
    機關剔除所申報之死亡前未償債務計30,400,000元，另以繼
    承人等漏報被繼承人所遺富裕建設股份有限公司之投資及板
    橋市農會存款計997,120 元，乃核定遺產總額68,752,802元
    ，遺產淨額33,523,099元，應納稅額9,988,012 元及短漏報
    遺產稅額378,905 元，並依短漏報遺產稅額加處1 倍之罰鍰
    計378,900 元（計至百元止）。原告不服，主張未准扣除之
    未償債務中有25,000,000元抵押債務（即坐落台北縣樹林鎮
    ○○段彭厝小段181 地號等12筆土地抵押權債務），另請求
    依民法第1030條之1 規定減除夫妻剩餘財產差額分配請求權
    之半數云云，申經復查結果，獲准追加扣除夫妻剩餘財產分
    配請求權之半數金額10,637,909元，即變更核定遺產淨額為
    26,295,265元，未償債務部分則因事證不足，未准扣除。原
    告仍不服，提起訴願，亦遭決定駁回，原告就蔡文秀死亡前
    未償債務25,000,000元遭剔除部分仍不服，循序起訴意旨略
    以：系爭坐落台北縣樹林鎮○○段彭厝小段181 地號等12筆
    土地原係由戊○○於77年4 、5 月間代表向黃則彬及黃梅購
    買。上開土地因解除三七五租約問題，發生民事訴訟，無法
    及時辦理所有權登記。78年間戊○○將土地權利持分讓予丁
    ○○○1/10，並於同年以黃則彬等二人為債務人設定抵押予
    丁○○○等10人，以確保權益，按抵押權設定總額為2 億5,
    000 萬元，丁○○○占1/10，即2,500 萬元。系爭土地丁○
    ○○應付價款係由配偶蔡友土支付，為夫妻實質上可視為一
    體。79年3 月17日丁○○○就其所分得之權利讓與被繼承人
    ，80年間黃則彬等二人將部分土地先行移轉予被繼承人等人
    （蔡文秀持分1/10）。截至被繼承人蔡文秀81年5 月20日死
    亡時，系爭土地因訴訟尚未點交，依約被繼承人尚無須支付
    土地價金2,500 萬元予丁○○○之義務，故為被繼承人死亡
    前未償之債務。惟原告於繼承後於88年4 月繳清稅款辦理繼
    承後，陸續於88年4 月至89年7 月累積支付予債權人17,500
    ,000元，餘7,500,000 元，原告與債權人於89年7 月9 日取
    得協議，俟土地完成分割可單獨使用時再付清尾款，足證被
    繼承人死亡時未償債務為25,000,000元，由於截至目前該土
    地仍未完成分割，而無法單獨使用，故尾款仍未支付；本件
    被繼承人死亡前並未付任何價金，自79年3 月17日至被繼承
    人死亡前系爭土地應支付之款項，係由丁○○○之配偶蔡友
    土支付予原地主，原審以原告未能提示丁○○○代蔡文秀支
    付之證據，即認定係由蔡文秀付清，認事用法顯然違誤；爰
    請判決如聲明云云。
四、本件兩造爭點為原告所申報被繼承人蔡文秀於81年5 月20日
    死亡前未償債務2,500 萬元，其中經本院前審判准剔除20,3
    67,946元已確定部份外，其餘4,632,054 元部份，是否有理
    由？經查系爭座落台北縣樹林鎮○○段彭厝小段112 地號等
    12筆土地，係由戊○○、蔡友土及案外人許添錡、李子美等
    四家共同集資購買，由戊○○一人代表於77年4 、5 月間向
    原所有權人黃石富之繼承人黃則彬及黃梅等分2 次簽約購買
    付款，並於78年2 月間將其中1/10權利讓與丁○○○，由於
    該等土地尚未辦理過戶，為確保買受人之權利，遂由原所有
    人為丁○○○等權利人辦理抵押權登記，有買賣契約書抵押
    權設定契約書、土地登記簿謄本等附於原處分卷可稽。證人
    戊○○經通知到庭後亦結證稱77年5 月17日確有代表簽訂該
    不動產買賣契約書，蔡友土有拿錢出來；至於買受土地後，
    其他出資者嗣後是否將權利讓與他人，伊無權過問，亦不清
    楚；伊不認識蔡文秀，77年買受系爭土地時，蔡文秀並無參
    與，應該沒有拿錢出來；有關買受系爭土地之付款事宜，當
    時係由林光田代為處理等情（見本院96年5 月8 日準備程序
    筆錄）；證人林光田到庭結證稱：77年5 月17日系爭不動產
    買賣是伊處理的，合夥人共有四家，許家、蔡家各四成，李
    家、黃家等各一成，有透過代書處理，本來就有一些資金，
    若金額不夠，再由四家的人自己想辦法，但個別的金額如何
    得到的，伊不過問；因為當時土地有一些糾紛，所以有設定
    抵押權；伊不認識蔡文秀，蔡家應付價款，係由蔡友土交付
    的，背後情況如何，伊不曉得；支付原地主的錢，至83年7
    月12日才全部付清等情（見本院96年5 月8 日準備程序筆錄
    ）；被告雖主張被繼承人向丁○○○讓受系爭土地1/10權利
    為不實在，惟查蔡友土有支付系爭買賣1/10價款之事實為被
    告所不否認，亦據上揭證人林光田證述無訛，其亦因此取得
    系爭土地1/10之登記請求權之債權，自無疑問；又蔡友土與
    丁○○○為夫妻關係，夫將其所出資購買之土地權利讓與妻
    或妻購買土地由夫出資，均為法律上所不禁止，徵諸國人習
    慣，亦與經驗法則無違，是以本件於78年3 月7 日以丁○○
    ○為抵押權利人，原土地出賣人為抵押債務人辦理登記，以
    保障丁○○○取得該土地1/10登記權利，依土地法第43條規
    定，依本法所為登記有絕對效力，要不因丁○○○未能提出
    付款證明即謂其無權利，至於蔡王雪清與其夫蔡友土間之法
    律關係是否涉及贈與等，非本件所應審究。
五、次查本件丁○○○將其由出名訂約人戊○○所受讓系爭土地
    之1/10權利，於79年3 月17日由本件被繼承人蔡文秀書立約
    定書承受，有原告提出之約定書附於原處分卷可稽，並經證
    人即立會人己○○到庭結證稱當初77年時有4 家一起買地，
    伊也有持分，蔡友土係伊叔叔，蔡家所要支付的款項，都是
    伊叔叔蔡友土處理的，伊應付部分係交給蔡友土，然後由蔡
    友土去支付；丁○○○於79年3 月17日有將系爭土地權利讓
    予蔡文秀，伊知道蔡文秀是以2,500 萬元向丁○○○購買，
    但詳細的付款情形，伊不清楚，伊主要是處理地上物的事情
    ，但地上物尚有許多糾紛，所以拖了很久；一開始，蔡文秀
    根本與本案買賣土地的事情無關，後來蔡文秀需要土地作工
    廠才介入，而蔡文秀是否有拿錢出來給伊叔叔蔡友土，伊不
    清楚，也沒有聽說；蔡友土目前中風，住在醫院，所以丁○
    ○○無法出庭；系爭土地與地主間的糾紛一直到81年即蔡文
    秀死亡時，都還沒有完全處理清楚等情屬實（見本院96年5
    月8 日準備程序筆錄）；被告雖謂證人未能證明付款事實不
    足為憑云云，惟查依該約定書記載，並無需即時給付價金之
    約定，則證人不知付款經過，並無不符；且本件確已由原所
    有權人於80年9 月7 日將該1/10權利之土地登記與蔡文秀，
    亦有土地登記謄本附於原處分卷可參，即蔡文秀業已依約取
    得土地登記，而讓與人丁○○○則登記為抵押權利人（登記
    最高限額2 億5 千萬元；債權1/10），對於丁○○○之債權
    ，亦足保障，尚難以蔡文秀未付清價金，即取得土地登記權
    利乙節，即謂丁○○○與蔡文秀間之土地權利讓與不實。被
    告既未能證明蔡文秀權利另有他由，則其主張蔡文秀非由丁
    ○○○受讓系爭土地1/10權利，要無可採，是該項權利讓與
    約定之事實，堪予認定。
六、本件依戊○○與黃則彬所定買賣契約所載，2 件買賣契約總
    價為182,641,407 元，1/10權利之價格固應為18,264,141元
    ，惟77、78年間土地漲價為眾所周知之事實，則丁○○○於
    讓與時賺取差價，以2,500 萬元出售自無不可，且亦據證人
    己○○到庭證述確係以2,500 萬元之價格讓售，再參以彼等
    關係為三親等姻親，尚難認為有贈與行為存在，原告主張彼
    等以2,500 萬元為買賣價格，核屬可採。又原告主張被繼承
    人蔡文秀於生前即79年3 月17日自丁○○○受讓系爭土地權
    利，至蔡文秀81年5 月20日死亡時，2500萬元之價金尚未給
    付，是生前未償債務確為2,500 萬元，應自遺產總額中扣除
    ；經本院前審判准剔除20,367,946元之未償債務，該部份被
    告未上訴已確定；其餘4,632,054 元部份，蔡文秀於79年3
    月17日自丁○○○買受系爭土地權利後，至81年5 月20日死
    亡前，已否清償？參諸戊○○於77年4 、5 月間向原所有權
    人黃石富之繼承人黃則彬及黃梅等分二次簽約購買付款，依
    買賣契約付款明細記載，在79年3 月17日至蔡文秀死亡前計
    支付46,220,539元，即（一）79年8 月3 日至79年10月1 日
    支付25,865,600元、（二）79年12月7 日支付3,354, 939元
    、（三）80年9 月24日支付1,700 萬元，上開（一）、（二
    ）之付款於戊○○與出賣人黃則彬等所訂立之不動產買賣契
    約書上僅記載收取之日期及金額，亦乏確據認定其中部份款
    項係蔡文秀生前所交付；至（三）80年9 月24日收到1,700
    萬元部分，則有記載開立泰山農會、臺銀城中分行、彰銀新
    莊分行、北市銀城中分行、板信商業銀行華江分行、台北縣
    板橋市農會、台北市第二信用合作社等之支票，而據被上訴
    人查明上開支票帳戶分屬訴外人李子美、黃陳嬌、許炳崑、
    蔡友土、汪泰平、己○○、王葉寶銀等人所有，蔡文秀並無
    付款之事實，有各該農會、銀行等之覆函附原處分卷可稽。
    再參以上揭證人戊○○證稱蔡友土有拿錢出來，伊不認識蔡
    文秀，77年買受系爭土地時，蔡文秀並無參與等語；證人林
    光田亦證述不認識蔡文秀，蔡家應付價款，係由蔡友土交付
    的，支付原地主的錢，至83年7 月12日才全部付清等語（均
    見本院96年5 月8 日準備程序筆錄）；是戊○○於77年4 、
    5 月間代表向原所有權人黃石富之繼承人黃則彬及黃梅簽約
    購地付款，當時蔡文秀並未參與合資購買，難認戊○○等所
    付予地主之款項，與蔡文秀有何關連；尚乏據認蔡文秀生前
    已將讓受土地權利之價款交付丁○○○。
七、末查原告主張本案買賣土地權利未償債務25,000,000元，原
    告因遺產稅未繳清無法辦理繼承，遲至88年1 月14日被告機
    關作成復查決定，於同年4 月繳清稅款辦理繼承後，陸續於
    88年4 月至89年7 月累積支付予債權人新台幣17,500,000元
    ，餘7,500,000 元，原告與債權人於89年7 月9 日取得協議
    ，俟土地完成分割可單獨使用時再付清尾款，此協議經債權
    人親自簽名及用印，由於截至目前該土地仍未完成分割，而
    無法單獨使用，故尾款仍未支付等情；經本院通知丁○○○
    到庭，惟丁○○○因照顧中風住院之蔡友土而未到庭，據其
    於96年5 月1 日提出書狀表明：「樹林鎮○○段彭厝小段18
    1 地號等土地1/10權利於79年間轉讓予蔡文秀後，就該部份
    土地權利原應付款予原地主黃則彬等人之買賣價金，於79年
    3 月起，至蔡文秀81年5 月20日死亡前之期間，所付款項係
    由本人之先生蔡友土支付與戊○○，再轉付原地主黃則彬等
    人，與蔡文秀無關。」並提出89年7 月9 日與蔡文秀繼承人
    乙○○、甲○○簽訂之協議書，載明：「蔡文秀前向丁○○
    ○購買臺北縣樹林鎮○○段彭厝小段112 號等12筆土地，土
    地價款為新台幣貳仟伍佰萬元整，自民國88年4 月起至民國
    89年月止，共付新台幣壹仟柒佰零伍拾萬元整，餘新台幣柒
    佰伍拾萬元整。丁○○○同意待該筆土地完成分割可單獨使
    用時再付清尾款。」；另證人己○○則到庭結證稱：系爭土
    地與地主間的糾紛一直到81年即蔡文秀死亡時，都還沒有完
    全處理清楚；約定書第3 條有關蔡文秀付款的條件是等到土
    地訴訟及點交等處理完畢才付款，因為若沒有處理清楚，土
    地根本無法作工廠使用；至於約定書第二點，因為系爭土地
    尚有與佃農間的問題，還有通路及進出的問題存在，所以可
    能會增加費用，但那是蔡文秀自己要去處理的問題，與2500
    萬元買賣價款是沒有關係的；約定書第二點所謂未付的土地
    款之意，因系爭土地是整個家族的，無法與道路連接，有通
    路的問題，所以打算要再購買土地，所以「未付的土地款」
    是指通路的問題，不是原來購買系爭土地的未付款等情屬實
    （見本院96年5 月8 日準備程序筆錄）；參以約定書第3 條
    載明「設定之抵押2 千5 百萬元，於本宗土地訴訟畢，土地
    點交清楚時，無息由立約定書人（蔡文秀）交清」，核與證
    人己○○證述該約定意指買賣價金為2 千5 百萬元係於本宗
    土地訴訟畢，土地點交清楚時始支付之情相符；是原告據以
    主張土地訴訟未結，土地未點交前，立約定書人依約尚無支
    付價金之義務，自屬可採。準此以觀，該約定書第2 條所載
    「自本約定成立之日起需再付款項，包括未付土地款、律師
    費、代書費、仲介費或佃農和解中增加之費用，均由約定人
    付，與台端無關。」該約定所指需再付之款項，與第3 條買
    賣價金2 千5 百萬元無關；且其間所指「未付土地款」，已
    據約定書立會人己○○證稱，由於該宗土地尚有通行出路問
    題，所指未付土地款，係指解決通路取得本宗土地以外土地
    之未付土地款而言。又本宗土地之佃農訴訟於81年12月23日
    經最高法院81年度台抗字第523 號民事裁定駁回土地承租人
    之再抗告，並經台灣板橋地方法院82年12月強制執行完成；
    另本宗土地東豐段462 地號（重測前為彭福段彭厝小段241-
    3 地號）之拆屋交地訴訟，於83年2 月14日經台灣板橋地方
    法院82年度訴字第1212號民事判決確定，亦有原告提出之最
    高法院民事裁定、台灣板橋地方法院民事執行處執行命令、
    通知、民事判決及確定證明書等附本院卷內可稽；有關佃農
    訴訟之裁判、強制執行及拆屋還地之判決，其時點均在蔡文
    秀死亡之後，更足徵被繼承人蔡文秀於81年5 月20日死亡時
    ，買賣價金2,500 萬元，均尚未支付，自屬被繼承人之生前
    未償債務，依首揭遺產及贈與稅法第17條第1 項第8 款規定
    ，應准自遺產總額中扣除，免徵遺產稅；除本院前審判准扣
    除20,367,946元之生前未償債務已確定外，其餘4,632,054
    元部份，亦應准予扣除。
八、綜上所述，原告起訴論旨，為有理由。被告機關否准其餘4,
    632,054 元生前未償債務之扣除，容有違誤，復查及訴願決
    定，遞予維持，亦有未合，原告起訴請求撤銷，為有理由，
    應將訴願決定及原處分〈含復查決定〉除確定部份（即經本
    院前審判決准予從遺產扣除未償債務20,367,946元）外，其
    餘否准扣除未償債務4,632,054 元部份，均予撤銷，以資適
    法，並昭折服。
九、兩造其餘主張陳述，於判決結果不生影響，無庸一一論列，
    併予敘明。
據上論結，本件原告之訴為有理由，爰依行政訴訟法第98條第3
項前段，判決如主文。
中　　華　　民　　國　　96　　年　　 6　　月　　28　　日
                  第六庭審判長法  官   林文舟
                              法  官　 闕銘富
                              法  官　 許瑞助
上為正本係照原本作成。
如不服本判決，應於送達後20日內，向本院提出上訴狀並表明上
訴理由，如於本判決宣示後送達前提起上訴者，應於判決送達後
20日內補提上訴理由書（須按他造人數附繕本）。
中　　華　　民　　國　　96　　年　　 6　　月　　28　　日
                              書記官   吳芳靜
